【裁判字號】    91,重訴,400
【裁判日期】    920422
【裁判案由】    損害賠償
【裁判全文】
臺灣臺北地方法院民事判決  九十一年度重訴字第四○○號
    原      告    乙○○
    訴訟代理人    陳建勳律師
    複  代理人    徐松龍律師
    被      告    丙○○
    訴訟代理人    莫詒文律師
    被      告    甲○○      住台北縣林口鄉○○○街八號二樓
右當事人間請求損害賠償等事件，本院判決如左：
    主    文
被告應連帶給付原告新台幣陸佰捌拾伍萬元，及自民國九十一年二月八日起至清償日
止，按年利率百分之五計算之利息。
訴訟費用由被告連帶負擔。
本判決於原告以新台幣貳佰貳拾玖萬元供擔保後，得假執行。但被告丙○○如於假執
行程序實施前，以新台幣陸佰捌拾伍萬元為原告預供擔保，得免為假執行。
    事    實
甲、原告方面：
壹、聲明：除供擔保之金額外，如主文第一項所示。
貳、陳述：
一、侵權行為部分：被告甲○○於民國八十九年間向原告乙○○及訴外人蔡正豐、黃
    國明、黃宗正等人佯稱可代為投資購買未上市上櫃公司股票轉手出售即可獲利，
    致使原告及上述訴外人等陷於錯誤共交付新台幣（下同）七百一十萬元予被告甲
    ○○。原告部分為二百五十萬元、原告之父林賴田及蔡正豐各二百萬元、黃國明
    四十萬元、黃宗正二十萬元，上揭債權均已讓與原告。嗣後被告甲○○遲未依先
    前約定將股票交付原告等人，經原告催討，被告甲○○始坦承被告丙○○才是實
    際代客操作投資未上市公司股票之人。被告丙○○復親立保管條，書明代被告甲
    ○○保管六百八十五萬元，嗣後經原告追問及查證方知被告二人並未將原告等所
    交付之金錢投資啟台資訊、比爾柏得公司、偉盟系統公司等未上市股票，被告甲
    ○○所出具之憑據，其上載明確有購買上述股票，乃係企圖掩飾其詐欺犯行之手
    段。以被告丙○○迄今仍無法交付股票予原告之事實，即知被告丙○○係以購買
    未上市股票之方式詐欺投資人，被告應依民法共同侵權行為之法則負連帶賠償責
    任。
二、債務承擔或借貸部分：依被告丙○○出具之傳真函顯示：「關於向您與諸親友借
    款新台幣柒佰壹拾萬元整，扣除已歸還之新台幣貳拾伍萬元正，尚借款新台幣陸
    佰捌拾伍萬元整一事。非常感謝您們對小老弟之支持與信任，也感謝您們願意給
    予我這個機會，以最大誠意及誠信來解決這個借款問題。茲將清償方式陳列如下
    ．．．」等文義顯示，被告丙○○已表明承擔該七一０萬元之債務，並已清償二
    十五萬元。況且事實上被告丙○○對於原告交付之系爭款項，最終係由其收受之
    事實亦不爭執，是被告丙○○嗣後亦確實於原告及被告甲○○追討投資之股票無
    著後而承諾返還投資之款項。實際上丙○○亦已返還其中之二十五萬元，由此足
    見被告丙○○業已承擔系爭債務，原告自得依債務承擔之法律關係及民法第四百
    七十八條之規定，訴請被告連帶返還系爭金額。
、證據：提出債權讓與合約書四份、被告甲○○出具之憑據一份、被告丙○○出具
    之保管條一份、各類所得歸戶清單一份、被告丙○○之傳真函一份（以上均影本
    ）為證。
乙、被告方面：
子、被告丙○○部分：
壹、聲明：駁回原告之訴及假執行之聲請，如受不利判決願供擔保請准免假執行。
貳、陳述：
一、詐欺部分：被告丙○○從未與原告有任何往來或交易，實無從使其陷於錯誤而交
    付財物。本件係因被告甲○○向其表示有意投資其所參與投資經營之啟台資訊及
    偉盟等公司之股票，此為被告丙○○與甲○○間之單純交易行為，被告丙○○亦
    不認識原告，與其他訴外人，更是從無謀面，雙方間亦無交易，自不可能使其陷
    於錯誤而交付財物。更何況被告丙○○亦確實持有被告甲○○投資之啟台資訊、
    比爾博得公司、偉盟公司股票，只因被告甲○○所轉介之前述股票，因係董監持
    股無法立即過戶，方致本件糾紛。
二、借款請求權及債務承擔部分：
（一）原告所投資啟台資訊、偉盟公司、比爾柏得公司股票，本得依約請求股票過戶
      ，實無於跌價後，否認投資，而故意曲解前述投資為借款。
（二）又被告丙○○九十年六月所出具之傳真函，係因被告甲○○之請所提出之解決
      方案，惟經原告之代表人蔡豐聯拒絕，雙方意思表示亦未合致。更何況傳真文
      件從頭至尾並無表示債務承擔之意旨，並不能僅憑該傳真即認被告丙○○已承
      擔本件債務。
、證據：提出被告丙○○確實持有啟台資訊、偉盟公司及比爾柏得公司之股票之證
    明一份、九十年七月原告代表人蔡豐聯之傳真函一份（以上均影本）為證。
丑、被告甲○○部分：未於最後言詞辯論期日到庭，其前到庭認諾原告之主張。
    理    由
壹、程序部分：
一、本件被告甲○○未於最後言詞辯論期日到場，核無民事訴訟法第三百八十六條各
    款所列情形，爰依原告之聲請，由其一造辯論而為判決。
二、按「共同訴訟人中一人之行為，有利益於共同訴訟人者，其效力及於全體；不利
    益者，對於全體不生效力。」民事訴訟法第五十六條第一項第一款定有明文。查
    ：本件原告係以共同侵權行為及併存債務承擔之法律關係，請求被告負連帶責任
    ，被告屬固有必要共同訴訟之被告，雖被告甲○○於訴訟審理時認諾原告之主張
    ，惟其認諾行為，不利於共同被告丙○○，依前述之規定，自不對全體被告發生
    效力，本院仍應就原告本件實體部分之主張有無理由為實質之認定，應先敘明。
貳、實體部分：
一、原告起訴主張：被告甲○○於八十九年間向原告及訴外人蔡正豐、黃國明、黃宗
    正等人佯稱可代為投資購買未上市上櫃公司股票轉手出售即可獲利，致使原告及
    上述訴外人等陷於錯誤共交付七百一十萬元予被告甲○○。原告部分為二百五十
    萬元、原告之父林賴田及蔡正豐各二百萬元、黃國明四十萬元、黃宗正二十萬元
    ，上揭債權均已讓與原告。嗣後被告甲○○遲未依先前約定將股票交付原告等人
    ，經原告催討，被告二人均無法交付其所購買之系爭股票（指啟台資訊、偉盟公
    司及比爾柏得公司等股票），其等係以購買未上市股票之方式詐欺投資人，被告
    應依民法共同侵權行為之法則負連帶賠償責任。又被告丙○○已以傳真函表明承
    擔該七一０萬元之債務，並已清償二十五萬元，原告自得依債務承擔之法律關係
    及民法第四百七十八條之規定，訴請被告連帶返還六百八十五萬元各情。被告丙
    ○○則以：被告丙○○從未與原告及訴外人蔡正豐等有任何往來或交易，實無從
    使其陷於錯誤而交付財物。本件係因被告甲○○向其表示有意投資其所參與投資
    經營之啟台資訊及偉盟公司等股票，此為被告丙○○與甲○○間之單純交易行為
    ，更何況被告丙○○亦確實持有被告甲○○投資之啟台資訊、比爾柏得公司、偉
    盟公司股票，只因被告甲○○所轉介之前述股票，因係董監持股無法立即過戶，
    方致本件糾紛；原告所投資啟台資訊、偉盟公司、比爾柏得公司股票，本得依約
    請求股票過戶，實無於跌價後，否認投資，而故意曲解前述投資為借款；另被告
    丙○○九十年六月所出具之傳真函，係因被告甲○○之請所提出之解決方案，惟
    經原告之代表人蔡豐聯拒絕，雙方意思表示亦未合致，不能僅憑該傳真即認被告
    丙○○已承擔本件債務各節資為抗辯。另被告甲○○則自認原告主張其欠款六百
    八十五萬元之事實。
二、經查：原告主張林賴田、蔡正豐各將本件二百萬元、黃國明將本件四十萬元、黃
    宗正將本件二十萬元債權讓與原告；被告甲○○曾書立憑據表示確有收到七百一
    十萬元；被告丙○○曾書立六百八十五萬元保管條予被告甲○○；被告丙○○已
    清償七百一十萬元中之二十五萬元；被告丙○○曾於九十年六月間傳真一份函予
    原告之代表人蔡豐聯等情，既據原告提出債權讓與合約書四紙、被告甲○○書立
    憑據一份、被告丙○○書立保管條一份、九十年六月傳真函一份為證，復為兩造
    所不爭，應堪信為真實。另被告丙○○主張原告之代表人蔡豐聯曾於同年七月十
    一日傳真被告丙○○表示啟台資訊股票定價過高等情，復據被告丙○○提出蔡豐
    聯傳真函一份為證，且為原告所不爭，亦堪信為真實。經依民事訴訟法第二百七
    十一條之一準用同法第二百七十條之一第一項第三款之規定，整理並協議簡化本
    件之爭點為：（一）被告二人有無共同詐欺？（二）被告丙○○有無債務承擔？
    茲析述如下：
（一）被告未交付原告所投資購買之股票，不構成共同侵權行為：
    １原告雖以被告甲○○向其收取七百十萬元投資股票之款項後，迄今未將其所購
      買投資之系爭股票交付，及系爭股票之發行公司並未對外募集增資等事實，主
      張係遭被告共同詐騙所致，惟查：依被告甲○○於九十年五月八日出具與原告
      之憑據，其上明示：「．．．共交給本人新台幣七百一十萬元整做為買賣股票
      投資之用。」此有上開憑據在卷可資佐證，原告復不否認所交付七百十萬元系
      供投資未上市股票買賣之用，則購買未上市股票所應承擔之無法及時取得股票
      ，股票價格變化甚大等投資風險，即應由原告自行評估分擔，原告實不得僅憑
      被告尚未交付原告所集資購買之系爭股票，即主張被告蓄意詐騙原告，並認被
      告故意或過失損害其權利而構成共同侵權行為。
    ２再依被告丙○○九十年六月一日傳真與原告代表人蔡豐聯之傳真函，其中還款
      方式欄中，被告丙○○復同意將原告所投資之系爭股票包括啟台資訊、偉盟公
      司、比爾柏得公司股票交付，並說明因董監移轉限制，須於九十年十二月三十
      一日方能提供，此亦有前開傳真函在卷可資佐證，則被告丙○○未及時交付系
      爭股票，應係股票移轉限制所致，準此，被告丙○○並非故意以無法交付之股
      票為交易之標的，並憑以向原告詐取系爭投資款，即足以認定；另依卷附原告
      代表人蔡豐聯於九十年七月十一日傳真與被告丙○○之傳真函所示，其上明示
      原告不同意被告丙○○將啟台資訊股票以十五元計價，依此，即堪認被告丙○
      ○迄今未將原告投資之系爭股票交付予原告，乃原告投資之系爭股票價跌後，
      原告不同意被告所估之系爭股票價值並拒絕被告丙○○交付所致，被告邀同原
      告集資投資系爭股票之時，應無蓄意詐騙原告之情事亦堪以認定，是原告主張
      被告有共同侵權行為，尚屬無據。
（二）被告丙○○已與原告成立併存債務承擔契約而應與被告甲○○連帶負責：
    １按「第三人與債權人訂立之契約，係由第三人加入為債務人，而與原債務人就
      同一債務各負全部給付之責任者，雖學說上稱為重疊的債務承擔，與民法第三
      百條所規定之免責的債務承擔不同，原債務人就其債務仍與該第三人連帶負其
      責任。」最高法院二十三年度上字一三七七號判例定有明文。而該第三人與債
      權人訂立之債務承擔契約，並不以明文約定為必要，僅須第三人與債權人就清
      償債務人之債務有意思表示之合致為已足，縱債權人不同意第三人為併存債務
      承擔時所提之清償方法，亦無礙第三人與債權人成立併存債務承擔契約之事實
      ，而仍應由第三人依併存債務承擔契約負連帶責任，應先敘明。
    ２被告甲○○承認積欠原告六百八十五萬元借款及被告丙○○曾於九十年五月二
      十三日書立保管條一紙，其上載明代甲○○保管六百八十五萬元等情，此有原
      告所提之前揭保管條在卷可資佐證，且為被告丙○○所不爭執，雖該保管條未
      明示被告丙○○向原告借用該六百八十五萬元，惟經參諸被告丙○○出具該保
      管條之時間為九十年五月二十三日，係在被告甲○○於同年五月八日出具前述
      憑據表示將儘速交付原告所投資之系爭股票之後，則該保管單顯然係被告丙○
      ○為承認原告曾出資六百八十五萬元購買系爭股票所出具，並得因被告丙○○
      出具該保管條而認被告丙○○已承認被告甲○○因系爭股票買賣積欠原告六百
      八十五萬元債務。
    ３再依前述被告丙○○於九十年六月一日傳真予原告代表人蔡豐聯之傳真函，其
      上明白表示：「關於向您與諸親友借款之新台幣柒佰壹拾萬元整，扣除已歸還
      之新台幣貳拾伍萬元，尚借款新台幣陸佰捌拾伍萬元一事。」等情，即知，被
      告丙○○於出具前述保管條承認被告甲○○因系爭股票買賣積欠原告六百八十
      五萬元債務後，已於九十年六月一日傳真予原告之代表人蔡豐聯表示為併存之
      債務承擔，否則其即無須於上開傳真函表明該六百八十五萬元為借款。
    ４被告丙○○雖以原告之代表人蔡豐聯曾於同年七月十一日傳真予伊，依該傳真
      文義即知被告丙○○與原告並未成立債務承擔契約，惟查：依卷附蔡豐聯傳真
      與被告丙○○之傳真函，其上並未否定被告丙○○先前自行承認該六百八十五
      萬元之事實，僅表示：「就上列提議中，啟台股票，每股訂價十五元，恐屬過
      高，依之前所議，似以每股十元為適當。．．．。」，依此，即足認原告並非
      不同意被告丙○○於九十年六月一日所表示之併存債務承擔，原告僅不同意被
      告丙○○所提議之清償方法爾，依前揭１之說明，被告丙○○應已與原告成立
      併存債務承擔契約。被告丙○○尚不得憑蔡豐聯該傳真函即主張兩造間未成立
      併存債務承擔契約，而免負連帶清償之責任。
、綜上：因被告丙○○已與原告就本件投資款應返還之債務與原告成立併存之債務
    承擔，則原告本併存債務承擔及消費借貸之法律關係，請求被告連帶給付尚餘借
    款六百八十五萬元，及自起訴狀繕本送達被告之翌日（即九十一年二月八日）起
    至清償日止，按年利率百分之五計算之利息，為有理由，應予准許。
肆、假執行之宣告：原告及被告丙○○陳明願供擔保，分別聲請宣告假執行及免為假
    執行，經核均無不合，乃分別酌定相當擔保金額准許之。
伍、因本案事證已臻明確，兩造其餘主張陳述及所提之證據，均毋庸再予審酌，附此
    敘明。
陸、據上論結：本件原告之訴為有理由，依民事訴訟法第三百八十五條第一項前段、
    第八十五條第二項、第三百九十條第二項、第三百九十二條，判決如主文。
中      華      民      國    九十二    年      四      月    二十二    日
                                  民事第六庭法      官  詹駿鴻
右為正本係照原本作成
如對本判決上訴，須於判決送達後廿日內向本院提出上訴狀
中      華      民      國    九十二    年      四      月    二十五    日
                                            法院書記官  官碧玲


司法院資訊處製作；財團法人民間司法改革基金會備份。
